【裁判字號】    90,台上,2615
【裁判日期】    900502
【裁判案由】    偽造文書等罪
【裁判全文】
最高法院刑事判決                                九十年度台上字第二六一五號
    上   訴   人  台灣高等法院花蓮分院檢察署檢察官
    上訴人即被告  甲○○
    被        告  乙○○
右上訴人等因被告等偽造文書等罪案件，不服台灣高等法院花蓮分院中華民國八十七
年三月五日及三月二十六日第二審判決（八十六年度上訴字第三三八號，起訴案號：
台灣花蓮地方法院檢察署八十四年度偵字第二四八一號），提起上訴，本院判決如左
：
    主  文
上訴駁回。
    理  由
一、甲○○部分：
甲、關於詐欺、業務侵占、背信部分：
按刑事訴訟法第三百七十六條所列各罪之案件，經第二審判決者，不得上訴於第三審
法院，法有明文。本件關於上訴人即被告甲○○詐欺、業務侵占部分，原審係維持第
一審依刑法第三百三十九條第一項、第三百三十六條第二項論處罪刑之判決，駁回甲
○○在第二審之上訴，核屬刑事訴訟法第三百七十六條第三款、第四款之案件，既經
第二審判決，自不得上訴於第三審法院，甲○○竟復提起上訴，顯為法所不許。又關
於甲○○背信部分，原審係撤銷第一審依刑法第三百四十二條第一項論處罪刑之判決
，改判諭知甲○○被訴背信部分無罪，核屬刑事訴訟法第三百七十六條第五款之案件
，既經第二審判決，亦不得上訴於第三審法院，檢察官及甲○○竟復提起上訴，同為
法所不許（甲○○犯罪時間雖在刑事訴訟法第三百七十六條民國八十四年十月二十日
修正之前，但案件繫屬於第一審法院之時間係修正後之八十五年十月二日，無刑事訴
訟法施行法第五條第一項之適用），且甲○○此部分上訴，顯與上訴制度係求為自己
有利判決之本旨有違，亦非法之所許，均應駁回。
乙、關於偽造文書部分：
按刑事訴訟法第三百七十七條規定：上訴於第三審法院，非以判決違背法令為理由，
不得為之。是提起第三審上訴，應以原判決違背法令為理由，係屬法定要件。如果上
訴理由狀並未依據卷內訴訟資料，具體指摘原判決不適用何種法則或如何適用不當，
或所指摘原判決違法情事，顯與法律規定得為第三審上訴理由之違法情形，不相適合
時，均應認其上訴為違背法律上之程式，予以駁回。本件甲○○就偽造文書部分上訴
意旨略稱：原判決認事用法均有不當，爰提起上訴等語。惟查原判決認定甲○○行使
偽造私文書之事實，已明係依憑證人張嬿姈、呂建民之證言，共同被告乙○○之供
述及偽造背書之支票影本，為其所憑之證據。甲○○此部分上訴意旨泛指原判決認事
用法均有不當，並未依據卷內資料具體指摘原判決如何違背法令，自非合法之上訴理
由。此部分上訴違背法律上之程式，應併駁回。
二、乙○○部分：
按上訴理由狀如未依據卷內訴訟資料，具體指摘原判決不適用何種法則或如何適用不
當，或所指摘原判決違法情事，顯與法律規定得為第三審上訴理由之違法情形，不相
適合時，均應認其上訴為違背法律上之程式，已如前述。本件檢察官就被告乙○○偽
造文書部分上訴意旨略稱：甲○○並非帛泰公司負責人，不得擅以公司名義對外背書
，況乙○○甫利用甲○○向帛泰公司負責人張帝廷詐得新台幣（下同）六百四十餘萬
元，李、吳二人均知張帝廷不可能同意以公司名義為乙○○之支票背書，且甲○○若
基於情誼，應係以個人名義為乙○○背書，何以甘冒風險盜蓋公司印章，原審認「以
帛泰公司之名義為乙○○之支票背書亦符合常情」，顯悖經驗法則，且乙○○向張嬿
姈詐得之金錢流向亦應查明，資以認定乙○○與甲○○有無偽造文書之犯意聯絡與行
為分擔等語。
惟查原判決以公訴意旨略以：被告乙○○與甲○○於八十三年十二月間，持陸和石材
有限公司（負責人為乙○○）所簽發面額一百五十萬元之支票向張嬿姈調現，張嬿姈
要求須帛泰公司背書擔保，甲○○竟未經張帝廷同意，擅自盜蓋帛泰公司印章，在該
支票背面偽造帛泰公司之背書，與乙○○同往向張嬿姈調現，詐得一百五十萬元，因
認乙○○牽連犯偽造文書及詐欺罪嫌云云。惟經審理結果，則以乙○○與甲○○熟識
，平日即互相背書支票換票週轉，乙○○均自行使用換得之支票，甲○○並未取得任
何利益，乙○○向張嬿姈調現，也是由乙○○把錢拿走，甲○○只是因張嬿姈要求要
公司背書，才幫乙○○背書等情，業據甲○○、乙○○陳述明確，互核相符。又甲○
○平日係為帛泰公司及台鎂公司對外調度財務，乙○○與張嬿姈原不相識，業經張嬿
姈供述在卷，此次乙○○與張嬿姈換票調現，係由甲○○聯繫促成，甲○○應張嬿姈
之要求及基於平日與乙○○之情誼，擅以帛泰公司之名義為乙○○之支票背書，亦符
合常情，自不得僅依告訴人之指訴，即認乙○○有偽造文書之共同犯意，乃以第一審
判決論處乙○○詐欺罪刑，並以乙○○被訴偽造文書部分犯罪不能證明，因公訴人係
以與詐欺罪有裁判上一罪關係起訴，故不另為無罪之諭知，亦無不當，予以維持，駁
回乙○○在第二審之上訴，已述其所憑之證據及論斷之理由。查甲○○係帛泰公司
及台鎂公司股東兼財務經理，該二公司均係張帝廷、呂建民與甲○○三人所成立之公
司，以張帝廷為公司負責人，甲○○負責公司之財務調度及貨款收取，公司之票據須
蓋用公司章及三名股東之印章始得提領，平日除張帝廷之印章外，呂建民之印章及公
司章均由甲○○保管，需用支票時，由甲○○填寫並蓋用吳、呂之印章及公司章後，
持向張帝廷明理由，經張帝廷蓋章後，再交由甲○○處理。八十三年八月間，甲○
○認為當時乙○○甚有財力，乃介紹乙○○與張帝廷換票供票貼週轉，乙○○數次向
張帝廷換票，均有兌現，嗣乙○○於八十三年九月至十一月間，先後簽發面額共六百
四十餘萬元之五張支票向張帝廷調現，屆期卻遭退票，該五張支票之發票日各為八十
四年一月二十五日、二十五日、二月二十日、二十八日、二十八日，有原判決事實欄
之記載可稽。原審依其審理所得之心證，認乙○○向張帝廷、張嬿姈調現所簽發之支
票屆期未兌現，僅係乙○○一人犯詐欺罪，另甲○○未經張帝廷同意擅自偽造帛泰公
司之背書，亦僅係甲○○一人所為，甲○○、乙○○二人並無共同詐欺、偽造文書之
犯意聯絡，乃事實審法院認事採證職權之合法行使；而甲○○既為帛泰公司股東兼財
務經理，平時即負責該公司之財務調度並保管公司章，乙○○先前亦曾數次向張帝廷
換票，甲○○介紹乙○○與張嬿姈認識，並聯繫促成乙○○向張嬿姈換票調現，其應
張嬿姈之要求及基於平日與乙○○之情誼，未經張帝廷之同意，逕以所保管之帛泰公
司印章為乙○○之支票背書，乙○○未必知情，原判決認不能證明乙○○有偽造文書
之共同犯意，所為之論斷，核與經驗法則並無違背。而上開五張支票之發票日均在八
十四年一月二十五日以後，乙○○向張嬿姈調現之時間是八十三年十二月間，當時張
帝廷尚不知乙○○之支票後來會被退票，上訴意旨謂李、吳二人均明知張帝廷不可能
同意以公司名義為乙○○之支票背書云云，亦屬無據。至乙○○向張嬿姈調現所得之
金錢，係由乙○○拿走使用，甲○○只是幫乙○○背書而已，原判決已述甚詳，上
訴意旨未依據卷內資料具體指明原判決究違背何種經驗法則，徒憑己見，對原審審判
職權之依法行使，任意指摘，自非合法之上訴理由。此部分上訴違背法律上之程式，
應予駁回。偽造文書部分之上訴既不合法，應從程序上予以駁回，詐欺部分自無從適
用審判不可分原則，併為實體上之審判。末查公訴人並未起訴乙○○與甲○○共犯背
信罪，甲○○被訴背信之犯罪事實，亦與乙○○無涉。上訴意旨謂「甲○○若犯有背
信罪責，被告乙○○是否應依刑法第三十一條第一項以共犯論，因與上揭偽造文書等
罪為裁判上一罪，亦應查明」云云，誠有誤會，附此明。
據上論結，應依刑事訴訟法第三百九十五條前段，判決如主文。
中      華      民      國     九十     年      五      月      二      日
                              最高法院刑事第八庭
                                  審判長法官  張  信  雄
                                        法官  賴  忠  星
                                        法官  張  清  埤
                                        法官  劉  介  民
                                        法官  蕭  仰  歸
      右正本證明與原本無異
                                              書  記  官
中      華      民      國     九十     年      五      月      九      日


司法院資訊處製作；財團法人民間司法改革基金會備份。
